臺灣基隆地方法院民事判決
111年度訴字第126號
原      告  楊錦江  

訴訟代理人  姜百珊律師
被      告  趙哲明  



訴訟代理人  陳建宏律師
複代理人    鄭旭閎律師
            蔡宜耘律師
上列當事人間請求侵權行為損害賠償事件，本院於民國111年7月
21日言詞辯論終結，判決如下：
    主  文
原告之訴及假執行之聲請均駁回。
訴訟費用新臺幣壹萬玖仟捌佰壹拾元由原告負擔。 
    事實及理由
一、按訴狀送達後，原告不得將原訴變更或追加他訴。但請求之
    基礎事實同一者，不在此限，民事訴訟法第255條第1項第2
    款定有明文。查原告起訴時主張被告於民國104年間將原告
    所有門牌號碼新北市○○區○○路000號房屋(下稱系爭房屋)之
    左側倒三角形形狀屋簷(下稱系爭屋簷)沿牆壁壁面截斷拆除
    ，並逾越系爭161號房屋與門牌號碼新北市○○區○○路000號未
    辦保存登記房屋(下稱系爭163號房屋)間共用牆壁(下稱系爭
    共用牆壁)之中央經線，且未依建築技術規則建築設計施工
    編第110條第5款規定與鄰近之系爭161號房屋保留1.5公尺之
    防火間隔，即逕以系爭161號房屋左側牆壁為樑柱，起造興
    建系爭163號房屋，致系爭161號房屋因系爭屋簷遭拆除而失
    去遮風避雨之功能，每逢下雨時，雨水即注入系爭161號房
    屋，造成該屋屋內具歷史意義之原始杉木(下稱系爭杉木)及
    傢俱均因受潮毀損不堪使用，爰依民法184條第1項前段、後
    段、第2項、第195條第1項等規定，請求被告賠償原告系爭1
    61號房屋鐵皮屋頂施作費用新臺幣(下同)60萬元、系爭杉木
    受潮毀損損失60萬元、系爭161號房屋無法居住損失40萬元
    及精神慰撫金30萬元；嗣於本院111年5月19日言詞辯論期日
    當庭追加以民法第18條第1項規定為其精神慰撫金部分請求
    之請求權基礎(見本院111年5月19日言詞辯論筆錄)，經核原
    告所為請求權基礎之追加，係基於其主張被告違反建築法規
    起造興建系爭163號房屋而侵害原告居住安寧權之同一基礎
    事實，揆諸前開規定，縱被告不同意原告為前開請求權基礎
    之追加，亦應准許，合先敘明。
二、原告起訴主張：
(一)原告為系爭161號房屋之所有權人，而系爭161號房屋原為土
    角厝，房屋四壁均由一磚一瓦搭建而成，該屋屋頂更使用在
    臺灣數量珍貴稀少之原始杉木作成一倒三角形形狀之屋簷，
    其主要作用除為穩定房屋結構外，亦有排水及除濕之功能；
    詎被告竟於104年間，趁原告外派至柬埔寨擔任臺籍幹部而
    未居住系爭161號房屋時，將系爭屋簷沿系爭161號房屋牆壁
    壁面平切拆除，並逾越系爭共用牆壁之中央經線，逕以系爭
    161號房屋左側牆壁為樑柱，興建系爭163號房屋，致系爭16
    1號房屋因系爭屋簷遭拆除而失去遮風避雨之功能，每逢下
    雨時，雨水即注入系爭161號房屋，造成該屋屋內具歷史意
    義之系爭杉木及傢俱均因受潮毀損不堪使用；嗣經原告委請
    裝修工人估算重新施作鐵皮屋頂以恢復系爭161號房屋遮風
    避雨功能之費用為60萬元，又系爭杉木現已無法尋獲相同品
    種以回復原狀，原告乃因系爭杉木受潮毀損而受有60萬元之
    損失；另系爭161號房屋因受潮嚴重無法供人居住，被告亦
    受有無法居住該屋之損失40萬元；再被告興建系爭163號房
    屋時，未依建築技術規則建築設計施工編第110條第5款規定
    與鄰近之系爭161號房屋保留1.5公尺之防火間隔，致原告隨
    時可能因系爭163號房屋失火而有生命、身體之危險，侵害
    原告之居住安寧人格權甚鉅，原告精神上自受有相當痛苦。
    為此爰依民法184條第1項前段、後段、第2項、第195條第1
    項及第18條等規定，請求被告賠償原告系爭161號房屋鐵皮
    屋頂施作費用60萬元、系爭杉木受潮毀損損失60萬元、系爭
    161號房屋無法居住損失40萬元及精神慰撫金30萬元，合計1
    90萬元。
(二)對被告抗辯所為之陳述：
  1.被告所提出之105年6月12日和解書(下稱系爭和解書)上之原
    告簽名並非原告本人所簽立，且系爭和解書之內容應係手寫
    而非以電腦繕打，原告否認系爭和解書之形式上真正；至原
    告訴訟代理人於本院111年5月19日言詞辯論期日固未否認兩
    造間於105年間有成立和解之行為，惟原告就系爭和解書之
    內容是否有經兩造意思表示合致仍有爭執，否則當不會向本
    院聲請命被告提出系爭和解書之原本以調查該和解書之真實
    性，故尚不能逕以原告訴訟代理人於該次言詞辯論期日當庭
    單純本於事實之陳述即認原告已自認系爭和解書之形式上真
    正。
  2.系爭161號房屋因被告將系爭屋簷沿該屋牆壁壁面截斷拆除
    ，並逾越系爭共用壁面之中央經線，且違反建築技術規則建
    築設計施工編第110條第5款保留1.5公尺之防火間隔之規定
    興建系爭163號房屋所受損害，於系爭和解書所示簽立日期
    即105年6月12日後仍且持續發生，是本件原告所請求被告賠
    償之上開損失，自均不受系爭和解書之效力所及；又原告因
    被告前開不法行為所受損害既為繼續性之損害，迄仍持續發
    生而未停止，自亦未罹於侵權行為損害賠償請求權之2年短
    期時效。
(三)並聲明：被告應給付原告190萬元，及自起訴狀繕本送達被
    告之翌日起至清償日止，按年息5%計算之利息；另陳明願供
    擔保請准宣告假執行。
三、被告則聲明請求駁回原告之訴，並陳明如受不利判決，願供
    擔保免為假執行，其答辯略以：
(一)系爭163號房屋原為舊有建物，與原告所有系爭161號房屋緊
    鄰相連，有共用之牆壁，而被告於104年間取得系爭163號房
    屋事實上處分權後，即委請訴外人李其隆為其翻修系爭163
    號房屋，並將該屋建築線向後退縮以興建新牆壁，至系爭共
    用牆壁則繼續保留；惟原告嗣於系爭163號房屋翻修工程進
    行期間，質疑被告就系爭共用牆壁所為更動已侵越原告所有
    土地界址，而被告雖不認其有越界建築占用原告所有土地之
    情事，惟為避免與鄰居交惡，遂經訴外人即當時之新山里里
    長李仁林(下逕稱其名)出面協調，於105年6月12日與原告簽
    立系爭和解書，就被告於104年間翻修系爭163號房屋及系爭
    共用牆壁所衍生被告毀壞系爭屋簷、越界建築及違反建築法
    規等糾紛達成和解(下稱系爭和解)，亦即以系爭和解書後附
    現場照片即附圖1至4之現況為基準，由被告以5萬元賠償原
    告所受損失，原告則放棄對被告為訴追，以杜絕後續紛爭。
    是兩造既已就前開房屋建築糾紛達成和解，即應受系爭和解
    書之拘束，則本件原告再以被告於104、105年間翻修系爭16
    3號房屋時毀壞系爭161號房屋之系爭屋簷，並逾越系爭共用
    牆壁之中央經線，且未依建築技術規則建築設計施工編第11
    0條第5款規定與鄰近之系爭161號房屋保留1.5公尺之防火間
    隔興建系爭163號房屋之相同事實，據以請求被告賠償其所
    受前揭系爭161號房屋鐵皮屋頂施作費用、系爭杉木受潮毀
    損損失、系爭161號房屋無法居住損失及精神慰撫金等損害
    ，即因受系爭和解效力所及而無權利保護必要，應予駁回。
(二)被告前於110年10月12日即已就原告起訴狀之主張具狀提出
    原告本件請求因受系爭和解效力所及而無權利保護必要之抗
    辯，而經原受理本件之臺灣新北地方法院(下稱新北地院)承
    審法官於111年1月27日言詞辯論期日訊問原告訴訟代理人就
    被告前開抗辯之意見，經原告訴訟代理人覆稱「…原告這邊
    認為損害在雙方和解之後仍然持續發生，所以他的損害不能
    夠完全被該和解書所容納…」等語，並未當庭否認系爭和解
    書之形式真正，亦未否認系爭和解書為原告所簽立，而僅爭
    執系爭和解書之時間效力範圍；其後本院再於111年5月19日
    言詞辯論期日訊問原告訴訟代理人就被告抗辯兩造已於105
    年間成立和解之意見，原告訴訟代理人亦覆稱「不否認。但
    本件主張和解之後損害仍然繼續發生。」等語，復自承兩造
    於105年間有成立和解之事實，而仍僅爭執系爭和解書之時
    間效力範圍，堪認原告訴訟代理人已自認系爭和解書之形式
    上真正，依最高法院49年台上字第2362號判例、107年度台
    上字第1917號判決意旨，其自認效力及於原告，故原告應受
    自認效力之拘束，至原告嗣雖主張系爭和解書上之原告簽名
    非其所簽署，否認系爭和解書之形式上真正，惟未提出任何
    證據證明其自認之事實與事實不符，自無改其自認之效果，
    而不得再事翻異。
(三)又本件原告僅空言指摘被告於104年間毀壞其所有系爭161號
    房屋之系爭屋簷並越界建築云云，然就被告對於原告究竟有
    何侵權行為之事實存在，亦未提出任何證據以資證明，自無
    須對被告負侵權行為損害賠償責任；縱被告確有原告所主張
    毀損系爭屋簷、越界建築及違反建築法規等侵權行為事實存
    在，惟原告於105年6月12日簽立系爭和解書時應已知悉前開
    侵權行為事實，卻遲至110年5月25日始提起本件訴訟，其侵
    權行為損害賠償請求權顯已罹於2年短期時效而消滅；再系
    爭和解書所載「放棄追訴」等語，未有切割期間或保留權利
    之特別約定，則兩造於105年6月12日達成系爭和解後，縱認
    本件原告主張其因毀損系爭屋簷、越界建築及違反建築法規
    等侵權行為所受損害於系爭和解書簽立後仍持續發生而為繼
    續性之損害，亦應受系爭和解之效力所及，原告即不得再向
    被告請求損害賠償。
四、經查，原告為系爭161號房屋之所有權人，被告則為系爭163
    號房屋之事實上處分權人，而系爭163號房屋與系爭161號房
    屋緊鄰相連，有共用之牆壁；又兩造被告前曾因於104年間
    施作系爭163號房屋翻修興建工程而與原告衍生被告毀壞系
    爭屋簷、越界建築及違反建築法規翻修興建系爭163號房屋
    之糾紛(下稱系爭房屋建築糾紛)等事實，有系爭161號房屋
    買賣所有權移轉契約書、房屋稅籍資料及現場彩色照片附卷
    足稽，且為兩造所不爭執，應堪信為真實。
五、按當事人主張有利於己之事實者，就其事實有舉證之責任，
    但法律別有規定，或依其情形顯失公平者，不在此限；當事
    人對於他造主張之事實，於言詞辯論時不爭執者，視同自認
    ，但因他項陳述可認為爭執者，不在此限；私文書應由舉證
    人證其真正，但他造於其真正無爭執者，不在此限，民事訴
    訟法第277條、第280條第1項、第357條分別定有明文。本件
    被告抗辯被告於104年間因翻修系爭163號房屋而與原告衍生
    之系爭房屋建築糾紛，業經兩造於105年6月12日簽立系爭和
    解書成立系爭和解等節，業據其提出系爭和解書彩色影本為
    證；而原告雖主張系爭和解書上之原告簽名並非原告本人所
    簽立，否認系爭和解書之形式上真正云云。惟按當事人主張
    之事實，經他造於準備書狀內或言詞辯論時或在受命法官、
    受託法官前自認者，無庸舉證；自認之撤銷，除別有規定外
    ，以自認人能證明與事實不符或經他造同意者，始得為之，
    民事訴訟法第279條第1項、第3項亦有明文。即訴訟上之自
    認，除依民事訴訟法第279條第3項規定撤銷外，在辯論主義
    之範圍內有拘束法院之效力(最高法院108年度台上字第2445
    號判決意旨參照)。又當事人對於他造主張之事實，或對於
    法官整理協議之不爭執事項，於言詞辯論或準備程序積極而
    明確的表示沒有意見，性質上應屬民事訴訟法第279條第1項
    所規定之自認，除依同條第3項規定撤銷外，在辯論主義之
    範圍內有拘束法院之效力，應以該自認之事實作為裁判之基
    礎(最高法院104年度台上字第207號判決意旨參照)。查原告
    於110年5月25日提起本件訴訟後，被告即於同年10月12日具
    狀提出系爭和解書影本，抗辯兩造已於105年6月12日簽立系
    爭和解書，就系爭房屋建築糾紛成立系爭和解，故原告本件
    請求因受系爭和解效力所及而無權利保護必要之抗辯；而原
    告訴訟代理人於本件移轉於本院管轄前之新北地院111年1月
    27日言詞辯論期日，經審判長詢以對於被告答辯狀之意見，
    覆稱「原告雖然片面主張有和解書，但是原告這邊認為損害
    在雙方和解之後仍然持續發生，所以他的損害不能夠完全被
    該和解書所容納…」等語(見新北地院111年1月27日言詞辯論
    筆錄)，而未否認系爭和解書之形式上真正，僅爭執其本件
    請求非為系爭和解書之效力所及；嗣原告訴訟代理人於本院
    111年5月19日言詞辯論期日經審判長訊問對於被告抗辯兩造
    已於105年成立和解之意見，亦答稱「不否認。但本件主張
    和解之後損害仍然繼續發生。」(見本院111年5月19日言詞
    辯論筆錄)，而仍未否認系爭和解書之形式上真正；又原告
    訴訟代理人雖於本院111年5月19日言詞辯論期日不否認兩造
    已於105年成立和解後，再於同一期日主張原告未在系爭和
    解書簽名，且於本院111年7月21日言詞辯論期日，經審判長
    提示被告訴訟代理人庭呈之系爭和解書原本予原告，仍主張
    系爭和解書原本記載之內容應非如被告訴訟代理人庭呈之系
    爭和解書原本所示云云，然嗣據到庭之原告本人自承被告訴
    訟代理人庭呈之系爭和解書原本上之原告簽名為原告所簽立
    等語(見本院111年7月21日言詞辯論筆錄)，則原告既於本院
    言詞辯論時，就審判長所詢系爭和解書形式上真正積極而明
    確地表示不爭執，揆諸前開說明，自屬民事訴訟法第279條
    第1項所規定之自認，堪認原告確已自認而不爭執被告所提
    出系爭和解書原本及影本之形式上真正，而本件原告既未經
    被告同意撤銷其於本院所為上開自認，復未提出其他證據舉
    證證明上開自認與事實不符，自不影響上開自認之效力。準
    此，原告既已自認而不爭執被告所提出系爭和解書原本及影
    本之形式上真正，則系爭和解書確為兩造於105年6月12日所
    簽立之事實，洵堪認定。
六、第按稱和解者，謂當事人約定，互相讓步，以終止爭執或防
    止爭執發生之契約；是和解有使當事人所拋棄之權利消滅及
    使當事人取得和解契約所定明權利之效力，民法第736條、
    第737條分別定有明文。是和解契約成立後，應依該和解創
    設之法律關係以定當事人間之債權及債務關係。換言之，和
    解成立以後，其發生之法律上效力，在消極方面，使當事人
    所拋棄之權利消滅，在積極方面，則使當事人取得和解契約
    所訂明之權利(最高法院87年度台上字第312號判決意旨參照
    )。經查：
(一)觀諸系爭和解書之內容，其上記載「茲因乙○○先生(以下簡
    稱甲方)與甲○○先生(以下簡稱乙方)。兩造房舍為相連之共
    同壁牆。甲方於起造房屋時，超越乙方其壁牆約四寸左右，
    引發糾紛。經里長李仁林先生調解如下：以現況為基準(附
    圖1，2，3，4)甲方願以新臺幣伍萬元整作為乙方之損失賠
    償並放棄追訴。達成和解…」等語，有系爭和解書彩色影本
    在卷足憑。又被告係於104年間就系爭163號房屋施作房屋翻
    修興建工程乙節，為兩造所不爭執，而依本件原告之主張，
    被告將系爭屋簷沿系爭161號房屋牆壁壁面截斷拆除，並逾
    越系爭共用牆壁之中央經線，且違反建築技術規則建築設計
    施工編第110條第5款保留1.5公尺之防火間隔之規定興建系
    爭163號房屋，致其受有損害等情，均係因被告前開於104年
    間施作之系爭163號房屋翻修興建工程違法或不當所致，則
    衡以一般當事人成立和解時，因冀望經由和解契約終止當事
    人間因某一事件所生之所有爭執或防止爭執發生，又為免和
    解書上所記載當事人拋棄之權利掛一漏萬，日後復因當事人
    一方以同一事件主張其他權利而生爭執，多以概括文句記載
    拋棄其餘因糾紛所生之權利等情，堪認依系爭和解書之文義
    ，兩造於105年6月12日係為解決系爭房屋建築糾紛而經李仁
    林協調簽立系爭和解書，乃約定由被告同意賠償原告5萬元
    並作為原告主張其因系爭房屋建築糾紛所受損失之賠償，作
    為原告放棄本於系爭房屋建築糾紛對原告追訴之條件，足見
    原告於105年6月12日確已因簽立系爭和解書而拋棄其此前因
    系爭房屋建築糾紛所生對被告追訴之權利。
(二)復查，原告既於本院自承其本件依民法184條第1項前段、後
    段、第2項、第195條第1項及第18條第1項等規定所為請求，
    均係如系爭和解書後附現場照片即附圖1至4所示被告就系爭
    163號房屋施作房屋翻修興建工程時所致(見本院111年7月21
    日言詞辯論筆錄)，堪認本件原告所請求被告賠償之系爭161
    號房屋鐵皮屋頂施作費用60萬元、系爭杉木受潮毀損損失60
    萬元、系爭161號房屋無法居住損失40萬元及精神慰撫金30
    萬元，均係原告於105年6月12日簽立系爭和解書前因系爭房
    屋建築糾紛所生對被告之侵權行為損害賠償請求權，應受系
    爭和解書之和解效力所及，而為原告依系爭和解書約定拋棄
    不對原告訴追之權利，原告即不得對被告再事請求。至原告
    雖主張其因系爭161號房屋因被告將系爭屋簷沿該屋牆壁壁
    面截斷拆除，並逾越系爭壁面中央之經線，且違反建築技術
    規則建築設計施工編第110條第5款保留1.5公尺之防火間隔
    之規定興建系爭163號房屋所受損害於系爭和解書之簽立日
    期後仍且持續發生，故本件原告所請求被告賠償之上開損失
    ，自均不受系爭和解書之效力所及云云，然查，原告迄至本
    件言詞辯論終結時，就其於兩造簽立系爭和解書成立系爭和
    解後因系爭房屋建築糾紛所受繼續發生之損害為何、如何發
    生、自何時起發生及損害狀況等節，僅提出系爭161號房屋
    之現場彩色照片為證，而前開照片至多僅能證明系爭161號
    房屋屋內及屋外現有受損情形，而無從據以認定系爭161號
    房屋所受損害與系爭房屋建築糾紛有何關聯，更難以證明該
    等損害係於兩造簽立系爭和解書後始發生或繼續，揆諸前揭
    說明，自難認原告已就其上開主張盡舉證之責，其此部分知
    主張，自難憑採。從而，本件原告請求被告賠償之系爭161
    號房屋鐵皮屋頂施作費用60萬元、系爭杉木受潮毀損損失60
    萬元、系爭161號房屋無法居住損失40萬元及精神慰撫金30
    萬元等損害，均係於109年2月26日系爭和解書簽立前所發生
    ，應已為和解效力所及，原告即不得再依相同之原因事實即
    系爭房屋建築糾紛，向被告請求損害賠償。是原告上開請求
    ，洵非有據，不應准許。
七、綜上所述，原告本於民法184條第1項前段、後段、第2項、
    第195條第1項及第18條等規定，請求被告賠償原告系爭161
    號房屋鐵皮屋頂施作費用60萬元、系爭杉木受潮毀損損失60
    萬元、系爭161號房屋無法居住損失40萬元及精神慰撫金30
    萬元，合計190萬元，為無理由，應予駁回。又原告之訴既
    經駁回，其假執行之聲請亦失所附麗，應併予駁回。
八、末按起訴基於惡意、不當目的或有重大過失，且事實上或法
    律上之主張欠缺合理依據，法院應以裁定駁回之，並得各處
    原告、法定代理人、訴訟代理人罰鍰，民事訴訟法第249條
    第1項第8款、第249條之1第1項雖分別定有明文。惟參諸民
    事訴訟法第249條第1項第8款之立法理由，係謂「原告起訴
    所主張之事實或法律關係，倘於客觀上並無合理依據，且其
    主觀上係基於惡意、不當目的，例如為騷擾被告、法院，或
    延滯、阻礙被告行使權利；抑或一般人施以普通注意即可知
    所訴無據，而有重大過失，類此情形，堪認係屬濫訴。…為
    維被告權益及合理利用司法資源，應將不得為該濫訴列為訴
    訟要件。」，足見構成濫訴須兼具客觀上無合理依據及主觀
    上基於惡意之要件。查本件被告固請求本院依民事訴訟法第
    249條之1規定對原告惡意、不當目的之濫訴，裁處罰鍰云云
    ，惟查，原告並非具有法律知識之人，縱其因對於法律之適
    用及主張有所誤認而敗訴，亦難以此即謂其訴訟權之行使係
    為騷擾被告或法院，自無依民事訴訟法第249條之1規定對原
    告處以罰鍰之必要。
九、本件訴訟費用即第一審裁判費19,810元應由敗訴之原告負擔
    。
十、本件事證已臻明確，兩造其餘之攻擊或防禦方法及所用之證
    據，經本院斟酌後，認為均不足以影響本判決之結果，爰不
    逐一論列。又原告雖於本件聲請本院囑託地政機關或地政事
    務所至系爭161號房屋、系爭163號房屋現場鑑界及測量被告
    之系爭163號房屋無權占用原告所有土地之範圍及面積，惟
    原告於110年6月28日具狀追加請求被告拆除其無權占用原告
    所有土地之建物部分，業經本院以原告前開追加之訴不合法
    ，而另以裁定駁回，自無囑託地政事務所至系爭161號房屋
    、系爭163號房屋現場測量被告無權占用原告所有土地之範
    圍及面積之必要，附此敘明。
據上論結，本件原告之訴為無理由，依民事訴訟法第78條，判決
如主文。
中　　華　　民　　國　　111 　年　　8 　　月　　18　　日
                  民事庭法　官　姚貴美　　　
以上正本係照原本作成。
對於本件判決如有不服，應於收受送達後20日內向本院提出上訴
書狀，敘述上訴之理由，上訴於臺灣高等法院，並按他造當事人
之人數附具繕本。如委任律師提起上訴者，應一併繳納上訴審裁
判費。　　　　　　　　　　　
中　　華　　民　　國　　111 　年　　8 　　月　　18　　日
                        書記官　陳彥端